臺灣高等法院民事判決　　　　　　　　96年度勞上易字第26號
上　 訴　 人　　乙○○
兼法定代理人　　甲○○
共　　　　同
訴 訟 代理人　　羅瑞洋律師
被 上 訴　人　　戊○○
訴 訟 代理人　　丙○○
上列當事人間請求損害賠償事件，上訴人對於中華民國95年12月
25日臺灣板橋地方法院95年度勞訴字第29號第一審判決提起上訴
，本院於96年5月30日言詞辯論終結，判決如下：
    主  文
上訴駁回。
第二審訴訟費用由上訴人負擔。
    事實及理由
一、上訴人主張：上訴人之被繼承人張鴻志，係受僱於被上訴人
    戊○○。而被上訴人戊○○為瑞錩企業社之實際經營負責人
    ，訴外人丁○○係同鎰鐵工廠有限公司（下稱同鎰公司）之
    實際經營負責人，同鎰公司及瑞錩企業社分別承包雄昱實業
    股份有限公司（下稱雄昱公司）位於台北縣樹林市○○街
    188號之辦公室新建工程之鐵工程、空調工程。民國92年7月
    4日，因被上訴人及丁○○應注意並無不能注意情事而疏未
    注意使用不合格之設備及未具備必要之安全設備，致上訴人
    之被繼承人張鴻志於雄昱公司上開地點進行空調作業時，因
    站立在鐵梯上接合新舊排水管時弄濕身體，而鐵梯因接觸丁
    ○○設置之破皮裸露之電源延長線而生觸電，心律不整死亡
    。丁○○及被上訴人分別被依觸犯刑法第276條第2項業務過
    失致死、勞工安全衛生法第32條第1項罪嫌提起公訴。前開
    刑事案件於第一審審理時，因被上訴人及丁○○無和解之誠
    意，上訴人乃向台灣板橋地方法院檢察署聲請犯罪被害人補
    償金，經該署犯罪被害人補償審議委員會93年度補審字第52
    、55號決定，上訴人乙○○獲補償50萬7494元，上訴人甲○
    ○獲補償100萬元。嗣該刑案於第二審審理時，丁○○及被
    上訴人為求獲得緩刑之諭知，乃積極與伊洽商和解事宜，其
    中丁○○及同鎰公司於93年11月26日與上訴人以110萬元之
    和解金（不含特別補償金）達成和解簽立和解書，被上訴人
    則於94年1月5日與上訴人以115萬元之和解金（不含特別補
    償金）達成和解簽立協議書。惟94年底，台灣板橋地方法院
    檢察署得知上訴人自被上訴人及丁○○處領得上開共225萬
    元和解金，乃要求上訴人返還補償金。上訴人將特別補償金
    返還檢察署後，向被上訴人及丁○○請求連帶給付上開金額
    ，丁○○業已給付上訴人前開金額之半數即75萬3747元。按
    上開協議書既特別約定被上訴人給付上訴人之金額不包括特
    別補償金，且檢察署亦未向被上訴人請求賠償而係向上訴人
    請求返還，被上訴人自應給付上訴人前開返還檢察署之半數
    補償金即75萬3747元。爰訴請被上訴人應依序給付上訴人乙
    ○○、甲○○25萬3747元、50萬元之本息。原審為上訴人全
    部敗訴之判決。上訴人不服提起上訴，其上訴聲明：(1)原判
    決廢棄。(2)被上訴人應給付上訴人乙○○25萬3747元、上訴
    人甲○○50萬元，及均自起訴狀繕本送達翌日起至清償日止
    按年息5%計算之利息。
二、被上訴人則以：在簽訂協議書前，兩造只有談及和解金額，
    未討論特別補償金。94年1月5日簽訂協議書時，雙方亦僅言
    明被上訴人應賠償115萬元，至特別補償金則由上訴人自行
    聲請，與被上訴人無關。上訴人要求在協議書加註不含特別
    補償金時，伊曾詢問上訴人之代理人邱紹益特別補償金核發
    與否，其答稱尚未核發，且謂該特別補償金是上訴人向政府
    所申請，核發與否與被上訴人無關，被上訴人方同意加註等
    語資為抗辯。答辯聲明為：上訴駁回。
三、查上訴人主張其被繼承人張鴻志因受僱於被上訴人，於92
    年7月4日在訴外人雄昱公司位於台北縣樹林市○○街188號
    新建辦公室工地進行空調作業時，因被上訴人及訴外人丁○
    ○之過失，使用不合格之設備及未具備必要之安全設備，致
    張鴻志因站立在鐵梯上接合新舊排水管時弄濕身體，而鐵梯
    因接觸丁○○設置之破皮裸露之電源延長線而漏電，造成張
    鴻志觸電，致使其心律不整死亡。被上訴人及丁○○就上開
    業務過失致死案件分別經本院93年度勞安上訴字第7號刑事
    判決分別處有期徒刑5月、6月並均緩刑2年。於該刑事案件
    審理中，被上訴人及丁○○分別於94年1月5日、93年1月26
    日與上訴人簽訂協議書及和解書，並均已給付協議書及和解
    書約定金額115萬元、110萬元。上訴人另於93年6月8日依犯
    罪被害人保護法之規定向台灣板橋地方院檢察署申請犯罪被
    害人補償金，經該署以93年度補審字第52、55號犯罪被害人
    補償審議委員會決定書，決定補償上訴人乙○○50萬7494元
    、甲○○100萬元，並於94年4月14日核發。嗣因該署知悉上
    訴人與加害人即被上訴人、丁○○達成和解，乃要求上訴人
    返還特別補償金，上訴人業亦如數返還等情，為被上訴人所
    不爭執，並有台灣板橋地方法院檢察署92年度偵字第19347
    、19522號起訴書影本1件、台灣板橋地方法院檢察署犯罪被
    害人補償審議委員會93年度補審字第52、55號、94年度返補
    字第3號決定書影本1件、協議書影本1件、和解書影本2件、
    本院93年度勞安上訴字第7號刑事判決為證（見95年度板勞
    調字第7號卷第6至17頁、本院卷第45至47頁），並經本院依
    職權調閱台灣板橋地方法院檢察署93年度補審字第52、55號
    卷宗查明無訛，堪信為真正。
四、上訴人主張兩造之和解範圍為協議書約定之115萬元及特別
    補償費，今特別補償費既遭台灣板橋地方法院檢察署追回，
    被上訴人自應如數給付云云。被上訴人則辯稱兩造係以115
    萬元和解，至特別補償費核發與否，不在和解範圍內，與被
    上訴人無涉等語置辯。茲查：
(一)按解釋意思表示，應探求當事人之真意，不得拘泥於所用之辭
  句，民法第98條定有明文。而解釋當事人所立書據之真意，以
  當時之事實及其他一切證據資料為其判斷之標準，不能拘泥字
  面或截取書據中一二語，任意推解致失真意。又解釋契約，固
  須探求當事人立約時之真意，不能拘泥於契約之文字，但契約
  文字業已表示當事人真意，無須別事探求者，即不得反捨契約
  文字而更為曲解（19年上字第28號、39年台上字第1053號及17
  年上字第1118號判例參照）。查系爭協議書第1條約定：「甲
  方（即被上訴人）同意於協議時給付乙方（即上訴人）新台幣
  壹佰壹拾伍萬元整（不含特別補償金）。」第4條約定：「甲
  、乙雙方就系爭事件除本協議外，其餘權利均拋棄並不得對他
  方提起任何民、刑事訴追。」（見調解卷第16頁）依其文義，
  可知兩造協議範圍及金額為115萬元，不包含特別補償費。
(二)次查，證人即簽立協議書時上訴人之代理人邱紹益雖附和上訴
  人說詞，謂上訴人向被上訴人請求給付之金額為115萬元加上
  向法務部請求給付的補償金。惟查，證人邱紹益於原審結證稱
  ：在簽立和解書之前，我與被上訴人有幾次協商，當時刑案於
  高院審理中，因金額部分無法談妥，遂至律師事務所談。到律
  師事務所二次，最後一次就以金額115萬達成和解。協議書第1
  條所謂就和解金額115萬元達成和解，是指被上訴人自己要給
  付上訴人115萬元。當時上訴人有委託律師向法務部申請補償
  金，故115萬元部分不包含法務部要給上訴人的錢。簽協議書
  時，我只知悉補償費正在申請中，故我不確定補償金額，在協
  議過程中沒有向被上訴人說明補償金額，亦未談到補償金若不
  發時和解金額若干的問題。我要求在協議書上加註115萬元是
  不包含國家給付之特別補償金字樣，是因考量政府核發補償金
  後會向被上訴人追償，所以被上訴人不能向上訴人要追償的金
  額，故特別加註不含特別補償金之文字，要求被上訴人不能向
  上訴人要求返還遭政府追償之金額。因為我擔心被上訴人在遭
  政府追償補償金時，會認為這筆金額已列為和解範圍且經其給
  付上訴人，因而再向上訴人請求返還與補償金同額的金額，這
  樣上訴人實際上所受領的金額會少於115萬元，故而我要求要
  於協議書上加註此些字樣（見原審卷第51至53頁）。是證人邱
  紹益陳稱上訴人向被上訴人請求給付之金額為115萬元加上向
  法務部請求給付的補償金，核與其所述協議內容及加註文字之
  考量緣由顯相齟齲，自無可採。且依其證言，益見兩造係合意
  以115萬元為和解金額，至特別補償金之准否及金額並不在和
  解範圍，僅被上訴人若遭政府追償，不得向上訴人要求自和解
  金115萬元中退還該追償數額。
(三)次查，證人即系爭協議書之見證人曾國龍律師於原審證稱：系
  爭協議書係由伊主筆製作。剛開始談時，被上訴人說要用一塊
  土地與上訴人協商，但上訴人不同意，後來高院刑庭開庭時是
  由邱紹益來談。本來談到110萬元時，仍然談不攏。再協商後
  雙方願以115萬元和解，我就依雙方意思製作協議書。當時還
  未有『（不含特別補償金）』的字樣，後來大家約好94年1月
  5日簽約，同時被上訴人準備好115萬元的台支本票到我事務所
  。邱紹益當時才提出他要在第一條後面加不含特別補償金。我
  當時有跟邱紹益反應，被上訴人可能會被追償，但邱紹益很堅
  持。我就跟被上訴人做分析說加了這些字樣，上訴人有可能還
  要去向國家請求賠償，如果政府賠償後可能會向被上訴人追償
  ，被上訴人會受不利益，被上訴人考量馬上要做刑事的辯論庭
  了，而且政府核定的金額及是否核定也還不確定，政府若要追
  償，那被上訴人也只好無奈同意了。在會議中沒有任何人提及
  若政府不核發補償金時，和解的結果要如何處理；亦無人提及
  本件協議最後的結果是115萬元加上特別補償金。因為115萬是
  在94年1月5日兩方就將合意的金額談妥了，是在最後才突發加
  註這七字。我就出去請小姐加註此七字，雙方簽完就離開我的
  事務所了。當時我不清楚，上訴人有無向政府申請，政府有無
  核准。而且邱紹益也並沒有提及除了115萬元還有其他的部分
  要列入和解範圍。我只就特別補償金在實務上的作用向被上訴
  人說明罷了。在當日洽商過程中，並未提及若上訴人沒有領到
  特別補償金時就不跟被上訴人和解。因在94年1月5日前完全沒
  有談到任何特別補償金的問題，只有談和解金額，當時就講好
  115萬元了（見原審卷第64至66頁）。足證兩造協議之和解金
  額為單純之115萬元，至特別補償金則由上訴人自行申請，核
  准與否及金額多寡皆與被上訴人無涉。
(四)上訴人雖舉其與訴外人同鎰公司和解書二份（見調解卷第15頁
  、原審卷第56頁），謂同鎰公司除原和解金110萬元外，就上
  訴人繳回之補償金部分已另行給付75萬3747元，顯見被上訴人
  亦應給付同數金額予上訴人云云。惟查證人即同鎰公司負責人
  丁○○於本院結證稱：伊與上訴人和解金額就是110萬元，補
  償金並未包含在內。後來上訴人起訴向伊請求給付遭繳回之補
  償金，伊所以同意給付，係因伊跑法院跑到會怕，為了擔心麻
  煩，乃答應再行給付，並非伊認為該金額屬於原和解範圍內（
  見本院卷第25、26頁）。其證言顯與上訴人前開主張相左。況
  上訴人係分別與同鎰公司、被上訴人洽談和解，而於不同時地
  簽訂和解書及協議書，故上訴人與同鎰公司、被上訴人間係二
  不同之和解契約，各自獨立，其內容及效力應依條款文義及相
  關事證各自認定，尚難相互比附援引。上訴人聲請訊問93年11
  月26日和解書之同鎰公司代理人吳志祥律師，核無必要，併此
  敘明。
五、綜上，特別補償金並未包含在兩造系爭和解金額範圍內。從
    而，上訴人依協議書約定，請求被上訴人給付上訴人乙○○
    、甲○○依序25萬3747元、50萬元及均自起訴狀繕本送達翌
    日起至清償日止，按週年利率5%計算之利息，為無理由，不
    應准許；其假執行之聲請亦失所附麗，併予駁回。原審為上
    訴人敗訴之判決，及駁回其假執行之聲請，並無不合。上訴
    意旨指摘原判決不當，求予廢棄改判，為無理由，應予駁回
    。
六、據上論結，本件上訴為無理由，依民事訴訟法第449條第1項
    、第78條、第85條第1項本文，判決如主文。
中　　華　　民　　國　　96　　年　　6 　　月　　13　　日
                    勞工法庭
                        審判長法　官  張耀彩
                              法　官  林金吾
                              法　官  盧彥如
正本係照原本作成。
不得上訴。
中　　華　　民　　國　　96　　年　　6 　　月　　14　　日
                              書記官  鄭兆璋
